臺灣苗栗地方法院民事判決　　　　　　　95年度家訴字第24號
原　　　告　壬○○
　　　　　　　　　　　　街41.
訴訟代理人　甲○○
被　　　告　巳○○
　　　　　　癸○○
　　　　　　未○○○
　　　　　　　　　　　　號
　　　　　　辰○○
　　　　　　寅○○
　　　　　　卯○○
　　　　　　　　　　　　號
　　　　　　辛○○○
　　　　　　　　　　　　1巷2.
　　　　　　己○○
　　　　　　庚○○
　　　　　　子○○
　　　　　　丑○○
　　　　　　申○○
　　　　　　丙○○
　　　　　　　　　　　　6號3.
　　　　　　丁○○
　　　　　　　　　　　　巷11.
　　　　　　乙○○
　　　　　　戊○○
　　　　　　　　　　　　56號.
上列 16 人
共　　　同
訴訟代理人　王勝和律師
上列當事人間因請求分割遺產等事件，本院於民國96年10月2 日
言詞辯論終結，判決如下：
    主  文
兩造被繼承人葉貴壽如附表一所示之遺產准予分割，分割方法如
附表二所示。
兩造共有坐落苗栗縣竹南鎮○○段第八六三地號、第八七六地號
及第八七八地號土地，應予合併分割，分割方法如附圖所示：紅
色著色框部分土地合計面積二千八百六十八點七五平方公尺，由
原告取得，綠色著色框部分合計面積九百五十六點二五平方公尺
由被告取得，並按如附表三所示應有部分分別共有。
訴訟費用由兩造依附表二所示應繼分比例負擔。
    事實及理由
一、原告起訴主張略以：被繼承人葉貴壽於民國48年1 月31日死
    亡，遺有如附表一所示之遺產，爰依民法第1164條之規定請
    求分割遺產，並依民法第824 條規定請求分割共有物，倘鈞
    院認葉惜為被繼承人葉貴壽之養女，主張如鈞院卷第315 頁
    所示丁案之分割方法，如鈞院認葉惜係親生女，則主張如鈞
    院卷第313 頁所示乙案之分割方法等語。被告則以：同意本
    件分割遺產同時分割共有物，然葉惜係被繼承人葉貴壽之親
    生女，故主張依如鈞院卷第314 頁所示丙案之方法分割，且
    因原告均未扶養被繼承人葉貴壽，故被告不認葉惜為養女，
    爰不提出葉惜為養女之備位分割方案等語置辯。另本院依職
    權囑託地政機關繪製如卷第312頁所示之甲案。
二、按繼承人得隨時請求分割遺產；同一順序之繼承人有數人時
    ，按人數平均繼承；第1138條所定第一順序之繼承人，有於
    繼承開始前死亡或喪失繼承權者，由其直系血親卑親屬代位
    繼承其應繼分；民法第1164條、第1141條及第1140條分別定
    有明文。又繼承人有數人時，在分割遺產前，各繼承人對於
    遺產全部為公同共有；公同共有物分割之方法，除法律另有
    規定外，應依關於共有物分割之規定，即得依共有人協議之
    方法行之，不能協議決定者，法院得因任何共有人之聲請，
    命為左列之分配：（一）以原物分配於各共有人、（二）變
    賣共有物，以價金分配於各共有人；民法第1151條、第830
    條第2 項及第824 條亦規定甚明，可資參照。再按繼承人有
    數人時，在分割遺產前，各繼承人對於遺產全部為公同共有
    ；公同關係存續中，各公同共有人，不得請求分割其公同共
    有物，民法第1151條、第829 條分別定有明文，是在協議分
    割遺產或遺產分割判決確定前，共有人原不得分割共有物，
    然本件兩造均願於分割遺產之程序中，同時分割共有物，並
    各自提出共有物之原物分割方案，本院於分割遺產之同時，
    並為分割共有物之判決，以求紛爭一次解決，而其中分割共
    有物部分之判決，係以分割遺產部分之判決確定為生效之停
    止條件，於分割遺產部分之判決確定時，同時確定。末按養
    子女之繼承順序與婚生子女同，養子女之應繼分，為婚生子
    女之2 分之1 ，74年6 月3 日修正前之民法第1142條定有明
    文，該條規定依民法繼承編施行法第1 條規定，適用前開修
    正前開始之繼承。
三、原告主張：兩造之被繼承人葉貴壽於48年1 月31日死亡，其
    妻葉張春於55年9 月4 日死亡，葉貴壽有女葉惜及子即原告
    壬○○，葉惜於64年8 月5 日死亡，其配偶於63年12月8 日
    死亡，葉惜之長子為被告巳○○，葉惜之次子為被告癸○○
    ，葉惜之三子涂清傳於88年10月21日死亡，由其配偶即被告
    未○○○、長子即被告辰○○、長女即被告卯○○、次女即
    被告寅○○共同繼承葉惜三子涂清傳之遺產，葉惜之四子葉
    清田於84年12月25日死亡，由其配偶即被告辛○○○、長子
    即被告己○○、次子即被告庚○○、長女即被告子○○、次
    女即被告丑○○共同繼承葉惜四子葉清田之遺產，葉惜之五
    子即被告午○○，葉惜之長女涂月英於16年7 月27日死亡時
    並無配偶及子嗣，葉惜之次女為郭葉爽，於85年12月17日死
    亡，其配偶郭榮春則於50年9 月3 日死亡，郭葉爽之遺產則
    由其長子即被告丙○○、次子即被告丁○○、三子即被告乙○○、次女即被告戊○○共同繼承，至郭葉爽之長女郭彩鳳
    則於41年5 月31日即死亡，且死亡時無配偶及子嗣，從而兩
    造即為被繼承人葉貴壽之全部繼承人，應按應繼分之比例，
    共同繼承被繼承人葉貴壽之遺產，如葉惜為被繼承人葉貴壽
    之養女，則原告應繼分為4 分之3 ，被告共同為4 分之1 ，
    如葉惜為被繼承人葉貴壽之親生女，則原告之應繼分為5 分
    之3 ，被告共同為5 分之2 ，而如附表一所示之遺產即為被
    繼承人葉貴壽之全部遺產，目前為兩造公同共有等語，並提
    出戶籍謄本、土地登記謄本、繼承系統表等件附卷為證，且
    為被告所是認（見卷第282 頁），應堪信為真實，另被告對
    於原告所提出文書影本之形式真實性，亦均未爭執。
四、本件之爭點，厥在於：葉惜係被繼承人葉貴壽之養女或親生
    女，以及分割共有物之方法為何。經查：
（一）葉惜日據時期，以葉賊為戶主之戶口調查簿（「戶口調查
      簿之名稱，見卷第166 頁右下角有「戶口調查簿用紙乙（
      黑）之字樣，日據時期之戶口名簿稱為『戶口調查簿』」
      」）續柄欄（即親屬關係，稱謂欄）記載其為「兄葉貴壽
      養女」，意指葉惜為該戶戶主葉賊之兄葉貴壽之養女，又
      其事由欄記載：「新竹廳竹南堡崎頂庄七番地林古孫明治
      四十五年六月十五日養子緣組入戶」（見卷第7 頁即第15
      9 頁），按「養子緣組入戶」，依最高法院91年臺上字第
      276 號判決（附於卷第186 、187 頁）及82年臺上字第28
      31號判決（附於卷第188 、189 頁）之認定，係指因成立
      收養關係而入於同一戶，法務部78年9 月13日（78）法律
      決字第16000 號函（見卷第167 頁）認「『昭和9 年1 月
      11日養子緣組入戶』，按其文義，似係指成立收養關係」
      ，亦同此認定，另對照93年8 月20日內政部內授中辦地字
      第0930725803號令最後修正之「繼承登記法令補充規定」
      第42點亦規定：「除戶於本家而入他家之女子，其本家之
      戶籍均記載為『養子緣組除戶」，如經戶政機關查復確實
      無法查明其究係被他家收養為養女或媳婦仔時，可由申請
      人於繼承系統表上簽註，以示負責」，亦可認「養子緣組
      」之出戶、入戶，係因收養而出戶、入戶。
（二）日據時期葉惜之戶口調查簿，非但有上述之記載，葉惜之
      養父即被繼承人葉貴壽嗣後自其兄葉賊分戶而出，而自立
      門戶為戶主之戶口調查簿（見卷第165 頁），葉惜之續柄
      欄仍記載為戶主之「養女」，葉惜之夫涂添發則記載為戶
      主「養女葉氏惜招婿」，葉惜之次女葉爽則記載為「養女
      葉氏惜次女」，另卷第166 頁之戶口調查簿，葉惜之次男
      癸○○續柄欄記載為「養女葉氏惜之次男」，葉惜之四男
      葉清田續柄欄記載為「養女葉氏惜四男」，亦均記載葉惜
      為養女。
（三）按「按日據時期之戶口調查簿，非法律上身分之登記簿，
      收養關係之終止，不以申報戶口而發生效力，倘有相反之
      事實存在，固非不得為不同之認定，惟戶口調查簿既為日
      本政府之公文書，其登記內容自有相當之證據力，如無與
      戶口調查簿登載內容相反之事實，即不得任意推翻」（最
      高法院91年臺上字第276 號判決、82年臺上字第2831號判
      決參照）。葉惜於日據時期之戶口調查簿既有前述之記載
      ，其登記內容自有相當之證據力，如無與戶口調查簿登載
      內容相反之事實，即不得任意推翻。
（四）臺灣光復後，以葉貴壽為申請義務人，並由葉貴壽親自簽
      名之戶籍登記申請書，仍記載葉惜為「養女」（見卷第13
      3 、134 頁），直至嗣後之戶籍登記資料，始經戶政事務
      所人員將葉惜之稱謂欄由「長女」更改為「養女」，並將
      葉惜之夫涂添發之「親屬細別」欄位關於「養女葉惜之贅
      夫」之記載，更改為「長女葉惜之贅夫」，惟葉惜之女葉
      爽「親屬細別」欄位關於「養女葉惜之次女」之記載，並
      未變更。上開更改之處，均經戶政事務所人員酉○○蓋章
      （見卷第135 頁），經本院函詢苗栗縣竹南鎮戶政事務所
      關於葉惜為葉貴壽養女或親生女乙節，該院函覆略以：「
      承辦人員退休多年，該更改案已無可考查」等語（見卷第
      132 頁），被告方面仍覓得酉○○，並具狀聲請詢問酉○○（見卷第273 頁），經本院依被告具狀之地址核發通知
      書（見卷第276 頁）後，證人酉○○到庭證稱略以：本院
      卷第135 頁，葉惜從養女改成長女，這是伊改的，因為當
      時是更正錯誤，伊發現戶長是葉惜的爸爸，伊問過主管，
      主管說養女是寫錯的，應該是長女，因為葉惜的爸爸是戶
      長，戶長的女兒是長女，不是養女，純粹從卷第135 頁的
      父親欄看出來，主管說寫錯了，伊把它改過來，上面是伊
      的印章，是伊蓋的。這是民國四十幾年的事情，沒有什麼
      其他資料，看到父親是葉貴壽，就改了，伊自己改的，不
      是老百姓來申請的，伊看父親欄是葉貴壽，所以判定就是
      他所生的，伊認識葉貴壽，因戶口校正有到家裏訪問，以
      前辦戶口，是上級指示，不是像現在，要老百姓申請，本
      院卷第159 頁，伊並無看過，上面的意思也是寫錯，不曉
      得畫黃色的部分（緣組入戶），是什麼意思，那是日本時
      代的，那都是寫錯的，日本話翻成中文，伊不懂什麼意思
      ，不知道養子緣祖入戶是不是收養的意思，那都寫不對，
      不知道葉惜初次設籍的部分是否記載養女，不知道此種錯
      誤是否普遍，這件只有伊辦到，伊發現；辦戶口時，看到
      錯誤就要改，錯字、潦草、錯誤很多，都會改，資料寫父
      親為葉貴壽才改的，之前沒遇過養子緣組入戶、除戶，因
      而更正養父母記事，碰到繼承的事，才會有這種事情」等
      語（見卷第282 頁至第285 頁），足見證人酉○○即係更
      改卷第135 頁影本所示戶籍資料者，其未見過如卷第159
      頁之葉惜日據時期之戶口調查簿，亦不知「養子緣組入戶
      」之意義，更不知臺灣光復後，以葉貴壽為申請義務人，
      並由葉貴壽親自簽名之戶籍登記申請書，仍記載葉惜為「
      養女」，證人酉○○僅憑葉惜之父親欄位記載為「葉貴壽
      」，未經當事人之申請，即自行將葉惜由「養女」更改為
      「長女」，其認定顯有謬誤，況葉惜倘果真為被繼承人葉
      貴壽之親生長女，且係卷第159 頁之戶籍調查簿記載之筆
      誤，將「長」字一時筆誤錯載為「養」字，則何以該日據
      時期之戶籍調查簿，清楚記載葉惜係「養子緣組入戶」？
      何以葉惜之養父即被繼承人葉貴壽嗣後自其兄葉賊分戶而
      出，而自立門戶為戶主之戶口調查簿，葉惜之續柄欄仍記
      載為戶主之「養女」，葉惜之夫涂添發則記載為戶主「養
      女葉氏惜招婿」，葉惜之次女葉爽則記載為「養女葉氏惜
      次女」，葉惜之次男癸○○記載為「養女葉氏惜之次男」
      ，葉惜之四男葉清田記載為「養女葉氏惜四男」？又何以
      臺灣光復後，以葉貴壽為申請義務人，並由葉貴壽親自簽
      名之戶籍登記申請書，仍記載葉惜為「養女」，而前述過
      程均未經被繼承人葉貴壽及葉惜有任何之更正？
（五）綜核前述證據互參相符，應認葉惜係被繼承人葉貴壽之養
      女無訛，因此被告方面聲請就葉惜之骸骨開棺驗屍，檢驗
      ＤＮＡ以明葉惜為被繼承人葉貴壽之養女或親生女（見卷
      第316 、317 頁），核無必要，爰依民事訴訟法第286 條
      但書之規定駁回之。從而兩造之遺產應以兩造訴訟上合意
      即原告4 分之3 、被告共同為4 分之1 之方式予以分割（
      見卷第282 頁），爰判決如主文第1 項所示。
（六）按「分割共有物以消滅共有關係為目的，法院裁判分割共
      有土地時，除該土地內，有部分土地因使用目的不能分割
      （如為道路）或部分共有人仍願維持共有關係，或部分當
      事人因繼承關係須就分得之土地保持公同共有者外，應將
      土地分配於各共有人單獨所有。原審將原判決附圖所示Ｂ
      部分土地，分歸上訴人全體按原應有部分或應繼分之比例
      保持共有，並未得上訴人全體之同意，依上說明，自難謂
      合」（最高法院76年度臺上字第2549號判決意旨參照）。
      經查：被告方面因認原告均未扶養被繼承人葉貴壽，故不
      認葉惜為養女，故不提出葉惜為養女之備位分割方案，僅
      提出以葉惜為被繼承人葉貴壽為親生女之事實為基礎之丙
      案（見卷第314 頁），並願就分得部分保持共有，然葉惜
      為養女，已如前述，則被告方面唯一提出之丙案，尚非可
      採，另乙案（見卷第313 頁）因亦係以葉惜為被繼承人葉
      貴壽為親生女之事實為基礎，故同不可採，至比較甲案與
      丁案，丁案被告方面所共同分得之綠色部分，與其主張之
      丙案較為接近，並為原告所主張，應為兩造均較能接受之
      分割分案，且苗栗縣竹南地政事務所亦函覆本院：原告依
      丁案所分得之苗栗縣竹南鎮○○段第876 之2 地號及第同
      段第878 地號土地上均無建築物等語（見卷第331 頁），
      故並無被告方面所擔憂之被告等人需於分割共有物後拆屋
      還地之問題，從而本院依前述丁案分割兩造所共同繼承如
      附表一所示之土地，爰判決如主文第2 項所示。
五、因本案事證已臻明確，兩造其餘主張陳述及所提之證據，均
    毋庸再予審酌，併此敘明。
六、末按「因共有物分割、經界或其他性質上類似之事件涉訟，
    由敗訴當事人負擔訴訟費用顯失公平者，法院得酌量情形，
    命勝訴之當事人負擔其一部」，民事訴訟法第80條之1 定有
    明文。本件關於分割公同共有遺產之訴，係固有必要共同訴
    訟，原告、被告之間本可互換地位，本件原告起訴雖於法有
    據，但被告之應訴，實因訴訟性質所不得不然，是本院認本
    件之訴訟費用，應由兩造依其應繼分之比例分擔，較為公允
    ，爰判決如主文第3項所示。
七、據上論結，本件原告之訴為有理由，依民事訴訟法第80條之
    1 ，判決如主文。
中　　華　　民　　國　　96　　年　　10　　月　　16　　日
                  家事法庭      法　官　 伍偉華
上為正本係照原本作成。
如對本判決上訴，須於判決送達後20日內向本院提出上訴狀。
                                書記官   黃秀娟
中　　華　　民　　國　　96　　年　　10　　月　　16　　日
附表一：
┌──┬───────────────┬──────┬──────┐
│編號│     地              號       │  面 　 積  │  權利範圍  │
│    │                              │（平方公尺）│            │
├──┼───────────────┼──────┼──────┤
│ １ │苗栗縣竹南鎮○○段第863地號   │   744.00   │    全部    │
├──┼───────────────┼──────┼──────┤
│ ２ │苗栗縣竹南鎮○○段第876地號   │   666.00   │    全部    │
├──┼───────────────┼──────┼──────┤
│ ３ │苗栗縣竹南鎮○○段第878地號   │  2415.00   │    全部    │
└──┴───────────────┴──────┴──────┘
附表二：
 ┌──────────┬────────────────┐
 │   姓        名     │  應     繼     分    比    例  │
 ├──────────┼────────────────┤
 │   壬   ○   ○     │              3/4               │
 ├──────────┼────────────────┤
 │   巳   ○   ○     │              1/24              │
 ├──────────┼────────────────┤
 │   癸   ○   ○     │              1/24              │
 ├──────────┼────────────────┤
 │   未  ○  ○  ○   │              1/96              │
 ├──────────┼────────────────┤
 │   辰   ○   ○     │              1/96              │
 ├──────────┼────────────────┤
 │   卯   ○   ○     │              1/96              │
 ├──────────┼────────────────┤
 │   寅   ○   ○     │              1/96              │
 ├──────────┼────────────────┤
 │   辛  ○  ○  ○   │              1/120             │
 ├──────────┼────────────────┤
 │   己   ○   ○     │              1/120             │
 ├──────────┼────────────────┤
 │   庚   ○   ○     │              1/120             │
 ├──────────┼────────────────┤
 │   子   ○   ○     │              1/120             │
 ├──────────┼────────────────┤
 │   丑   ○   ○     │              1/120             │
 ├──────────┼────────────────┤
 │   午   ○   ○     │              1/24              │
 ├──────────┼────────────────┤
 │   丙   ○   ○     │              1/96              │
 ├──────────┼────────────────┤
 │   丁   ○   ○     │              1/96              │
 ├──────────┼────────────────┤
 │   乙   ○   ○     │              1/96              │
 ├──────────┼────────────────┤
 │   戊   ○   ○     │              1/96              │
 └──────────┴────────────────┘
附表三：
 ┌──────────┬────────────────┐
 │   姓        名     │      應  有  部  分            │
 ├──────────┼────────────────┤
 │   巳   ○   ○     │              1/6               │
 ├──────────┼────────────────┤
 │   癸   ○   ○     │              1/6               │
 ├──────────┼────────────────┤
 │   未  ○  ○  ○   │              1/24              │
 ├──────────┼────────────────┤
 │   辰   ○   ○     │              1/24              │
 ├──────────┼────────────────┤
 │   卯   ○   ○     │              1/24              │
 ├──────────┼────────────────┤
 │   寅   ○   ○     │              1/24              │
 ├──────────┼────────────────┤
 │   辛  ○  ○  ○   │              1/30              │
 ├──────────┼────────────────┤
 │   己   ○   ○     │              1/30              │
 ├──────────┼────────────────┤
 │   庚   ○   ○     │              1/30              │
 ├──────────┼────────────────┤
 │   子   ○   ○     │              1/30              │
 ├──────────┼────────────────┤
 │   丑   ○   ○     │              1/30              │
 ├──────────┼────────────────┤
 │   午   ○   ○     │              1/6               │
 ├──────────┼────────────────┤
 │   丙   ○   ○     │              1/24              │
 ├──────────┼────────────────┤
 │   丁   ○   ○     │              1/24              │
 ├──────────┼────────────────┤
 │   乙   ○   ○     │              1/24              │
 ├──────────┼────────────────┤
 │   戊   ○   ○     │              1/24              │
 └──────────┴────────────────┘
